臺灣板橋地方法院民事判決　　　　　　　100年度訴字第543號
原　　　告　林廣廉
　　　　　　劉正陽
被　　　告　大庭新城公寓大廈管理委員會
法定代理人　沈德惠
上列當事人間請求確認會議決議無效等事件，本院於民國100 年
4 月25日言詞辯論終結，判決如下：
    主  文
原告之訴駁回。
訴訟費用由原告負擔。
    事實及理由
一、原告主張：
（一）原告係坐落新北市○○區○○段1350第號土地上大庭新城
      社區之區分所有權人。大庭新城社區已依法通過大庭新城
      社區住戶規約，並依法向改制前之台北縣板橋市公所報備
      成立大庭新城公寓大廈管理委員會。依大庭新城社區住戶
      規約第3 條規定，大庭新城社區區分所有權人會議之召開
      應由區分所有權人推選產生之召集人召集，而原告劉正陽
      係大庭新城公寓大廈區分所有權人會議第14次會議之召集
      人。大庭新城公寓大廈管理委員會於民國99年3 月29日以
      修訂「大庭新城公寓大廈住戶規約」及「建請通過巷道鋪
      設瀝青路面」之議案為由，向區分所有權人會議召集人即
      原告劉正陽請求召開第14次區分所有權人會議第1 次臨時
      會，原告劉正陽接到被告之通知後，即於99年5 月7 日通
      知大庭新城公寓大廈之區分所有權人，訂於99年5 月22日
      召開第1 次臨時會。惟原告劉正陽公告訂於99年5 月22日
      召開第1 次臨時會後，即接獲大庭新城公寓大廈管理委員
      會總幹事轉來原告林廣廉質疑之信函。原告劉正陽仍依通
      知於99年5 月22日召開第1 次區分所有權人會議臨時會，
      惟因出席不足法定人數而流會。流會後，被告即要求原告
      劉正陽再次召開第2 次臨時會，因有多名區分所有權人提
      出質疑召開區分所有權人會議之正當性，原告為求慎重即
      多方請教，並函覆被告表示俟有司法機關肯定之答覆後再
      行決定是否召開。訴外人沈德惠即公告謂原告劉正陽如至
      99年7 月10日未籌備召開第2 次臨時會，其即將擔任召集
      人召開會議。沈德惠於99年7 月23日公告自任召集人公告
      於99年7 月31日召開區分所有權人會議第2 次臨時會，並
      於99年7 月24日發函給區分所有權人。沈德惠召集於99年
      7 月31日召開之第14次區分所有權人會議第2 次臨時會，
      依其公告之會議記錄出席之區分所有權人數只有314 人，
      出席率只有29.13%而已，有關修訂「大庭新城公寓大廈住
      戶規約」案，同意280 票、不同意23票、廢票11票。「新
      城巷道鋪設瀝青路面，以維住戶行之安全案」，同意299
      票、不同意30票、廢票5 票。被告雖公告上揭第2 次臨時
      會議紀錄，但卻未依法將上揭會議紀錄送達每位區分所有
      權人，只於公告後另公佈議案決議成立通知。
（二）依大庭新城社區住戶規約第3 條第1 項「區分所有權人會
      議由本社區全體區分所有權人組成，其定期會議及臨時會
      議之召開，依公寓大廈管理條例（以下簡稱本條例）第25
      條之規定，召集人由區分所有權人互推一人產生。召集人
      無法互推產生時，依區分所有權人名冊順序輪流擔任，或
      申請地方主關機關指定臨時召集人。輪值召集人違反召集
      義務時，區分所有權人得申請主管機關指定次順位區分所
      有權人任之。」之規定，沈德惠並非大庭新城公寓大廈區
      分所有權人會議之召集人，其無權召集大庭新城公寓大廈
      第2 次臨時會議，所以99年7 月31日大庭新城公寓大廈第
      2 次臨時會議所為之決議自始完全無決議之效力。大庭新
      城社區住戶規約依修正前之公寓大廈管理條例之規定而制
      定，公寓大廈管理條例基於尊重住戶自治之原則，允許住
      戶制定規約，規約只要不牴觸法律之強制規定，原則上應
      優先適用規約之規定，而公寓大廈管理條例第25條第3 項
      之規定並非強制規定，大庭新城社區住戶規約就區分所有
      權人會議之召集另設召集人之規定，於該規約未修正前，
      自應遵依該條約之規定，由原告劉正陽擔任召集人，沈德
      會並無召集區分所有權人會議之權利。按最高法院92年度
      台上字第2517號判決意旨，原告自得請求確認大庭新城公
      寓大廈99年7 月31日第2 次臨時區分所有權人會議決議不
      存在。退步言之，若認沈德惠得召集區分所有權人會議第
      2 次臨時會，則依公寓大廈管理條例第32條第3 項之規定
      ，被告亦應將該會議決議成立後10日內以書面送達全體區
      分所有權人並公告之，未經各區分所有權人依公寓大廈管
      理條例第32條第2 項之規定表示反對意見後，該決議才能
      視為成立。惟被告卻只將該決議公告而已，並未依法送達
      各區分所有權人，所以該決議並未成立，但被告卻公告該
      決議已依法成立，爰依法請求鈞院確認該決議不存在。
（三）再退萬步言之，若認該決議已成立，則請鈞院依法撤銷之
      。依公寓大廈管理條例第25條第2 項規定得召開區分所有
      權人會議臨時會之情形有二種，如由管理負責人或管理委
      員會請求者，限於「發生重大事故有及時處理之必要」之
      情形，而修改規約可於每年固定召開之會議中提案，與「
      發生重大事故有及時處理之必要」之要件顯不該當。而大
      庭新城社區巷道早已鋪設瀝青路面，重新鋪設亦非屬重大
      事故非即時處理不可之情形，根本不符公寓大廈管理條例
      第25條第2 項第1 款所得召開臨時會議之情形。沈德惠違
      法召集第2 次區分所有權人臨時會議，依公寓大廈管理條
      例第1 條第2 項之規定適用民法第56條第1 項之規定，請
      求鈞院撤銷該決議。再者，規約之修改事關重大，依大庭
      新城社區住戶規約第3 條第3 項之規定，規約之變更，須
      超過2/3 以上區分所有權人出席，出席人數3/4 以上之同
      意行之，絕不允許由被告以第2 次臨時會且又不符上揭出
      席人數與表決權比例之方式通過修改規約，所以於不足
      2/3 以上區分所有權人出席之會議所為之規約修改之決議
      案，其決議方法違反規約第3 條第3 項與公寓大廈管理條
      例第31條之規定，依法自應予以撤銷之。
（四）並為先位聲明：請求確認99年7 月31日大庭新城公寓大廈
      區分所有權人會議決議不存在。備位聲明：請求撤銷99年
      7 月31日大庭新城公寓大廈區分所有權人會議之決議。
二、被告則以下開情詞置辯：
（一）原告林廣廉曾於99年8 月10日以沈德惠為被告，向鈞院民
      事庭提訟，內容與本案相同，經鈞院於99年10月9 日以99
      年度訴字第1881號判決原告之訴駁回。基於一案不能兩告
      之原則，請駁回原告之訴。本案於100 年2 月14日提訟，
      依民法第56條之規定，應於3 個月內請求法院撤銷，原告
      已逾3 個月內提訟之時限，請予駁回。
（二）於99年7 月31日大庭新城公寓大廈區分所有權人會議由管
      理委員會主任委員沈德惠依法擔任召集人召開會議，沈德
      惠當時擔任主任委員，依公寓大廈管理條例第25條規定自
      是召集人，所召集之會議並非無召集權人所為之召集，會
      議當然有效。
（三）原告劉正陽先生係依本公寓大廈86年通過之規約，在第13
      次區分所有權人會議當選召集人，雖與公寓大廈管理條例
      第25條規定不符，惟因規約未修訂，惟原告劉正陽當時擔
      任管理委員且具有區分所有權人身分，雖誤認為召集人「
      可代表全體區分所有權人監督管理委員會」。由於規約尚
      未修訂，為了避免爭議所衍生後遺，管理委員會議通過「
      修訂規約」之提案後，於99年3 月29日函請原告劉正陽召
      集臨時區分所有權人會議，原告劉正陽也於99年5 月22日
      召開第1 次臨時區分所有權人會議，惜因出席人數不足法
      定人數而流會，管理委員會基於修約是本公寓大廈最重大
      事件，且具有急迫性，故15屆管理委員會於99年5 月26日
      第7 次會議再次提案「請續開『大庭新城公寓大廈區分所
      有權人會議第14次會議第2 次臨時會』」，經委員28票過
      全體半數通過。又管理委員會於99年6 月9 日（99）大庭
      字第042 號函請原告劉正陽先生儘速召集第2 次臨時會議
      ，惟原告劉正陽無意召開，管理委員會遭遇管理上的困境
      。為紓解該困境，第2 次臨時會議即由沈德惠依規定程序
      召集會議，並依公寓大廈管理條例第32條第2 、3 項及第
      34條第1 項之規定辦理，程序完備當然具有法定效力。
（四）並為聲明：原告之訴駁回。
三、查公寓大廈區分所有權人會議選舉管理委員之決議，乃該人
    民團體依多數決之方式，集合的意思表示而成立之法律行為
    （學者或稱為合成行為、合同行為），其決議本身乃為法律
    事實，係法律關係發生之基礎原因，就其是否無效之爭執，
    倘原告不能提起其他訴訟以為解決，依民事訴訟法第247 第
    1 項但書、第2 項之規定，如原告有即受確認判決之法律上
    利益者，固得提起確認之訴。惟按確認法律關係之訴，非原
    告有即受確認判決之法律上利益者不得提起，確認證書真偽
    或為法律關係基礎事實存否之訴，亦同，民事訴訟法第247
    條第1 項定有明文。所謂「即受確認判之法律上利益」，係
    指法律關係之存在與否不明確，原告主觀上認其在法律上之
    地位有不安之狀態存在，且此種不安之狀態，能以確認判決
    將之除去者而言，若縱經法院判決確認，亦不能除去其不妥
    狀態者，即難認有受確認判決之法律上利益，最高法院52年
    臺上字第1240號判例可資參照。再按公寓大廈管理委員會為
    人的組織體，區分所有權人會議為其最高意思機關，其區分
    所有權人會議之召集程序或決議方法，違反法令或章程時，
    依公寓大廈管理條例第1 條第2 項規定，固應適用民法第56
    條第1 項撤銷總會決議規定，由區分所有權人請求法院撤銷
    區分所有權人會議之決議，惟區分所有權人會議如係由無召
    集權人所召集而召開，既非公寓大廈管理委員會合法成立之
    意思機關，自不能為有效之決議，且在形式上亦屬不備成立
    要件之會議，其所為之決議當然自始完全無決議之效力。於
    此情形，即屬依法提起確認該會議決議不存在之訴以資救濟
    之範疇，而非在上述撤銷會議決議之列（最高法院92年度臺
    上字第2517號裁判意旨參照）。
四、本件原告劉正陽為大庭新城社區區分所有權人會議第14次會
    議之召集人，因大庭新城公寓大廈管理委員會於99年3 月29
    日以修訂「大庭新城公寓大廈住戶規約」及「建請通過巷道
    鋪設瀝青路面」之議案為由，向原告劉正陽請求召開第14次
    區分所有權人會議第1 次臨時會，原告劉正陽即於99年5 月
    7 日通知大庭新城公寓大廈之區分所有權人，訂於99年5 月
    22日召開第1 次臨時會，該次臨時會因出席不足法定人數而
    流會。流會後，被告即要求原告劉正陽再次召開第2 次臨時
    會，惟原告劉正陽並未召開，嗣沈德惠於99年7 月23日公告
    自任召集人於99年7 月31日召開區分所有權人會議第2 次臨
    時會，99年7 月31日所召開之第14次區分所有權人會議第2
    次臨時會依投票結果決議關於「修訂『大庭新城公寓大廈住
    戶規約』案」、「請通過新城巷道鋪設瀝青路面，以維住戶
    行之安全案」均通過，被告有將該次會議公告等情，為兩造
    所不爭執，並有原告提出之第14次區分所有權人會議籌備處
    函、信函、原告劉正陽函、沈德惠公告、第14次區分所有權
    人會議第2 次臨時會公告、沈德惠函、第二次臨時會議紀錄
    等在卷可稽，堪認為真實。惟原告主張沈德惠並非有權召開
    區分所有權人會議之人，上開第2 次臨時會決議自始完全無
    效，且被告未將該決議送達各區分所有權人，依公寓大廈管
    理條例第32條規定，該決議並未成立，先位聲明請求法院確
    認該決議不存在。備位聲明則主張上開決議違反公寓大廈管
    理條例第25條第2 項第1 款所得召開臨時會議之情形，決議
    方法違反規約第3 條第3 項與公寓大廈管理條例第31條之規
    定，爰依公寓大廈管理條例第1 條第2 項之規定適用民法第
    56條第1 項之規定，請求法院撤銷該決議。原告之主張則為
    被告所否認，因此本件所應審究之爭點闕為：(一)原告主張系
    爭臨時會之決議不存在，有無理由？沈德惠是否有召集權
    召開第14次區分所有權人會議第2 次臨時會？該次臨時會是
    否有自始無效之情形？系爭臨時會之決議是否有送達各區
    分所有權人？如未送達，其效果為何？決議是否不成立？(二)
    原告主張系爭臨時會之決議應予撤銷，有無理由？茲敘述如
    下。
五、按「公寓大廈應成立管理委員會或推選管理負責人；公寓大
    廈未組成管理委員會且未推選管理負責人時，以第25條區分
    所有權人互推之召集人或申請指定之臨時召集人為管理負責
    人。區分所有權人無法互推召集人或申請指定臨時召集人時
    ，區分所有權人得申請直轄市、縣（市）主管機關指定住戶
    1 人為管理負責人，其任期至成立管理委員會、推選管理負
    責人或互推召集人為止」、「區分所有權人會議除第28條規
    定外，由具區分所有權人身分之管理負責人、管理委員會主
    任委員或管理委員為召集人；管理負責人、管理委員會主任
    委員或管理委員喪失區分所有權人資格日起，視同解任。無
    管理負責人或管理委員會，或無區分所有權人擔任管理負責
    人、主任委員或管理委員時，由區分所有權人互推1 人為召
    集人；召集人任期依區分所有權人會議或依規約規定，任期
    1 至2 年，連選得連任1 次。但區分所有權人會議或規約未
    規定者，任期1 年，連選得連任1 次」、「本條例第25條第
    3 項所定由區分所有權人互推1 人為召集人，除規約另有規
    定者外，應有區分所有權人2 人以上書面推選，經公告10日
    後生效」，公寓大廈管理條例第29條第1 項、第5 項、第25
    條第3 項及施行細則第7 條第1 項分別定有明文。再「區分
    所有權人會議，應由召集人於開會前10日以書面載明開會內
    容，通知各區分所有權人。但有急迫情事須召開臨時會者，
    得以公告為之；公告期間不得少於2 日」、「區分所有權人
    會議之決議，除規約另有規定外，應有區分所有權人3 分之
    2 以上及其區分所有權比例合計3 分之2 以上出席，以出席
    人數4 分之3 以上及其區分所有權比例占出席人數區分所有
    權4 分之3 以上之同意行之」、「區分所有權人會議依前條
    規定未獲致決議、出席區分所有權人之人數或其區分所有權
    比例合計未達前條定額者，召集人得就同一議案重新召集會
    議；其開議除規約另有規定出席人數外，應有區分所有權人
    3 人並5 分之1 以上及其區分所有權比例合計5 分之1 以上
    出席，以出席人數過半數及其區分所有權比例占出席人數區
    分所有權合計過半數之同意作成決議」，該條例第30條第1
    項、第31條、第32條第1 項分別定有明文。經查，原告對於
    沈德惠確為被告之主任委員，及被告所召集之會議有經公告
    等節，均不爭執，而沈德惠亦經主管機關即改制前臺北縣板
    橋市公所就其為該大廈管理委員會主任委員同意准予備查在
    案，此有臺北縣板橋市公所98年10月9 日北縣板工字第9980
    071267號函、98年10月13日北縣板工字第9980072995號函各
    1 件在卷可參（見本院卷第88、89頁），是沈德惠自屬召集
    人無疑，從而，沈德惠所召集之區分所有權人會議，自非無
    召集權人所為之召集，原告主張沈德惠無召集權，該次臨時
    會議自始無效，尚屬無據。
六、被告抗辯系爭會議決議內容確有合法送達各區分所有權人，
    業據其提出99年8 月3 日保全工作紀錄表、99年8 月3 日保
    全夜班哨點執勤排班表、服務中心幹事99年8 月份加班費明
    細表等在卷為據（見本院卷143-145 頁），其抗辯有送達各
    區分所有權人一節，自非無據。雖原告否認有收受系爭會議
    決議內容，且爭執被告之送達方式未合於民事訴訟法中關於
    送達之規定云云，惟查，公寓大廈管理條例第32條第2 、3
    項規定，係對區分所有權人會議決議作成後之程序保障規定
    ，為訓示規定，若會議之召集程序或決議方法並無違反法律
    或規約之情事，此決議自應具備效力。因此原告主張系爭會
    議決議並未送達其本人收受，該決議即不成立云云，自無理
    由。
七、再按公寓大廈管理委員會為人的組織體，區分所有權人會議
    為其最高意思機關。其區分所有權人會議之召集程序或決議
    方法，違反法令或章程時，依公寓大廈管理條例第1 條第2
    項規定，固應適用民法第56條第1 項撤銷總會決議之規定，
    由區分所有權人請求法院撤銷區分所有權人會議之決議。然
    若謂出席會議之區分所有權人而會議之召集程序或決議方法
    ，原無異議，事後得轉而主張召集程序或決議方法為違反法
    令或章程，而得訴請法院撤銷該決議，不啻賦予區分所有權
    人任意翻覆，影響公寓大廈管理委員會之運作與安定甚鉅，
    為維持法律之秩序，不容許任意受無謂之干擾，故應解為區
    分所有權人訴請法院撤銷區分所有權人會議之決議，仍應受
    民法第56條第1 項之限制，亦即須在決議後3 個月內請求法
    院撤銷其決議，並以出席之區分所有權人，對召集程序或決
    議方法，有當場表示異議者為限。經查，本件原告訴請撤銷
    99年7 月31日區分所有權人會議關於「修訂『大庭新城公寓
    大廈住戶規約』案」、「請通過新城巷道鋪設瀝青路面，以
    維住戶行之安全案」均通過之決議，惟原告係於100 年2 月
    14日始提起本件訴訟，顯已逾決議後3 個月之期間，原告請
    求撤銷該會議決議，自無理由，不能准許。
八、綜上所述，原告先位聲明請求確認99年7 月31日大庭新城公
    寓大廈區分所有權人會議決議不存在，以及備位聲明請求撤
    銷99年7 月31日大庭新城公寓大廈區分所有權人會議之決議
    ，均為無理由，應予駁回。
九、本件事證已臻明確，兩造其餘攻擊或防禦方法，經本院審酌
    後，認均與本件之結論無涉，茲不予論述，併予敘明。
十、據上論結，本件原告之訴無理由，並依民事第78條，判決如
    主文。
中    華    民    國  100     年    5     月    13    日
                  民事第二庭    法  官  連育群
以上正本係照原本作成
如對本判決上訴，須於判決送達後20日內向本院提出上訴狀。如
委任律師提起上訴者，應一併繳納上訴審裁判費。
中    華    民    國  100     年    5     月    13    日
                                書記官  溫婷雅